臺灣高等法院臺中分院刑事判決　　　　　　　　　九十三年度上訴字第一五四七號
　　上　訴　人
　　即　被　告　丁○○
　　選任辯護人　吳天富
右上訴人因公共危險等案件，不服臺灣彰化地方法院九十三年度訴字第五八六號中華
民國九十三年八月十七日第一審判決（起訴案號：臺灣臺中地方法院檢察署九十三年
度偵字第七五五號），提起上訴，本院判決如左：
    主 　　 文
原判決撤銷。
丁○○預備放火燒燬現供人使用之住宅，處有期徒刑陸月，如易科罰金，以參佰元折
算壹日。又以加害生命、財產之事，恐嚇他人致生危害於安全，處有期徒刑伍月，如
易科罰金，以參佰元折算壹日。應執行有期徒刑拾月，如易科罰金，以參佰元折算壹
日，緩刑貳年，緩刑期內付保護管束。
    事  　　實
一、丁○○與乙○○係夫妻關係，與乙○○之子甲○○係繼母繼子關係，分別具有家
    庭暴力防治法第三條第一款配偶及同條第三款直系姻親之家庭成員關係，其與乙○○、甲○○共同居住於彰化縣彰化市○○里○○街一五二號。丁○○於民國（
    下同）九十三年一月六日十三時許（起訴書誤載為十二時三十分許），前往財團
    法人秀傳紀念醫院洗賢完畢，因未見乙○○前來接其回家，遂獨自一人返家，因
    氣憤難耐，至上址二樓廚房與乙○○發生激烈爭吵，竟基於放火之犯意，明知上
    址係現供人使用之住宅，竟開啟二樓廚房瓦斯爐之開關，未點燃爐火而任由瓦斯
    外逸，並掏取乙○○之口袋，欲奪取乙○○平日用以抽煙而習慣放於口袋內之打
    火機，預備放火燒燬右開現供人使用之住宅，遭乙○○制伏於地上，聽聞丁○○
    、乙○○爭吵聲音而自一樓上樓查看之甲○○見狀，迅即循乙○○指示，將瓦斯
    爐之開關關閉，致丁○○未及著手放火。詎丁○○竟另萌生恐嚇危害安全之犯意
    ，以加害生命、財產之事向在場之乙○○、甲○○嚇稱：「你不要出去，也不要
    睡覺，（我）隨時都會點燃瓦斯與你們全家同歸於盡」、「我是洗腎病人，隨時
    都會死，也不讓你們全家活」、「要死大家一起死」等語，使乙○○、甲○○心
    生畏怖，致生危害其二人之安全，經甲○○報警處理，而查獲上情。
二、案經彰化縣警察局彰化分局報請臺灣彰化地方法院檢察署檢察官偵查起訴。
    理  　　由
一、訊據上訴人即被告（以下簡稱被告）丁○○固坦承於九十三年一月六日，因配偶
    乙○○未前往財團法人秀傳紀念醫院接其回家，其即獨自一人返家，在二樓廚房
    與乙○○發生爭吵、拉扯等情不諱，惟矢口否認涉有公共危險及恐嚇危害安全犯
    行，辯稱：伊與乙○○在廚房爭執時，因廚房有開電風扇，瓦斯爐上在熱湯，拉
    扯間碰到電風扇吹到瓦斯爐，導致瓦斯熄掉，乙○○要去關瓦斯，伊說不用關，
    要死大家一起死，並拉住乙○○；另伊只是講氣話，並無恐嚇乙○○、甲○○云
    云；而被告選任之辯護人則辯稱：被告並未要搶乙○○身上之打火機，況乙○○
    當時身上亦無打火機，且無證據足以證明被告有預備點燃瓦斯之行為；又被告當
    時只是因為爭執講氣話，乙○○父子不可能因其情緒性之言詞，而心生畏懼云云
    。經查：
（一）右揭犯罪事實，業據證人乙○○於九十三年一月六日警詢中陳稱：九十三年一
      月六日中午，伊太太即被告洗腎結束欲返家，伊曾前往醫院欲載被告，但未遇
      到被告，被告因此事回家與伊賭氣，在廚房打開瓦斯，伊有阻止，但被告還是
      執意要開瓦斯，後來伊並防止被告從伊身上拿打火機要點瓦斯，伊有擋下來，
      一直到警方到達等語（見偵查卷第七頁反面至第八頁），及證人甲○○於同日
      警詢中陳指：伊繼母即被告在二樓廚房欲搶伊父親即乙○○上衣口袋內之打火
      機點燃瓦斯，伊立即將瓦斯爐之開關關起來，被告即揚言隨時都會點燃瓦斯，
      要與全家人同歸於盡等語甚詳（見偵查卷第九頁反面），且被告確曾揚言隨時
      都會點燃瓦斯，要與全家人同歸於盡，復據證人甲○○於本院審理時堅指在卷
      （原審卷第四十八頁反面）。證人乙○○亦於原審辯護人詰問時證稱：「（要
      死大家一起死是在關瓦斯之前還是關瓦斯之後說的？）之後說的，被告有跟我
      兒子這樣說」等語（見原審卷第三十九頁反面），而被告於原審準備程序中亦
      供稱：「‧‧‧我先生就要去關掉（瓦斯），我說不用我寧願死，我就拉住他
      ‧‧‧。」等語（見原審卷第十四頁反面）。按證人乙○○、甲○○與被告分
      別係配偶及繼子關係，復據乙○○、甲○○於本院審理時供明在卷（見原審卷
      第三十七頁反面、第四七頁正面），與被告均屬至親關係，衡情當無設詞誣陷
      被告之必要，是以，其二人前開不利於被告之證述，均屬可信。
（二）證人乙○○於原審審理時固證述：伊去醫院找不到人，約下午一點二十五分許
返家，在二樓廚房將瓦斯爐打開熱湯，約下午一時三十分左右，被告回家看到
      伊沒去載她，就生氣抓著伊不放，後來拉拉扯扯碰到電風扇，電風扇即轉向吹
      到瓦斯爐，瓦斯爐火即熄滅，伊要去關，被告不讓伊關，伊兒子甲○○聽到聲
      音上來，看到被告倒在地上拉住伊衣服不讓伊關瓦斯爐，伊即叫伊兒子將瓦斯
      爐關掉云云（見原審卷三十九頁正面、第四十四頁正面）；於本院審理時亦證
      述：「（辯護人問：警察到你家時，為何會聞到瓦斯味道？）當時我太太洗腎
      回來我有打開瓦斯要熱菜給她吃，她洗腎回來看我在家，很生氣對我拉扯，在
      拉扯間撞到電風扇，電風扇轉向瓦斯爐將火吹熄，我誤以為她要搶我的打火機
      ，我要關瓦斯爐，她不讓我關」云云（見本院卷四十頁正面），而為附和被告
      之詞。惟就瓦斯爐爐火如何熄滅及乙○○放在口袋內之香煙及打火機有無掉落
      地面等與案情關係密切之重要事項，被告於九十三年二月十二日偵訊中本辯稱
      ：伊與乙○○發生拉扯，拉扯間衣服碰到瓦斯云云（見偵查卷第二○頁）；嗣
      後於原審準備程序中即改稱：係電風扇吹到瓦斯，瓦斯熄掉，而香煙及打火機
      有掉落地面云云（見原審卷四十頁反），惟證人乙○○於原審審理中則證稱：
      被告以為伊口袋內有打火機要拿打火機，但那時伊口袋內並無打火機等語（見
      原審卷第四十二反面），除被告自己於偵訊與其在原審準備程序中前後所供矛
      盾不一外，復與證人乙○○於原審審理中所證有所歧異；況被告與證人乙○○
      於警偵訊時皆無隻字片語敘及電風扇吹到瓦斯爐，導致瓦斯爐之爐火熄滅之情
      事，有被告及證人乙○○警偵訊歷次供述隻筆錄可稽，況證人乙○○於原審審
      理中復據其供陳：那時伊是要給被告一個警告，讓被告知道事情之嚴重性，伊
      不知派出所會送分局，分局會送地檢署等語（見原審卷第四十頁正面），
      其於原審及本院審理中所為翻異，顯係附和迴護被告之詞，尚難資為有利於被
      告之認定。
（三）證人甲○○於原審審理時改稱：當時伊人在樓下，伊上去樓上時看見爸爸乙○○與阿姨即被告在爭執，伊聞到瓦斯味，伊爸爸即叫伊先將瓦斯關掉，伊不確
      定係何人開瓦斯，但伊看見被告與爸爸在爭吵，故伊以為係被告開瓦斯，伊質
      問被告為何開瓦斯，被告並未回答，另因伊上樓時看見被告與伊爸爸兩個人好
      像在搶東西，被告在掏伊爸爸口袋，伊以為被告在掏打火機，故於警詢時表示
      被告從伊爸爸口袋內搶打火機，伊實未看見被告從伊爸爸上衣口袋內搶打火機
      云云（見原審卷第四十七頁、第四十八頁、第五十頁）。然查被告確有拉住乙○○口袋，欲拿取乙○○口袋內之打火機一情，業據證人乙○○於原審及本院
      審理時明確證稱：被告以為伊口袋有打火機要拿打火機，被告知道伊平常打火
      機都是放在口袋等語無訛（見原審卷第四十一頁反面、本院卷第四十一頁），
      而被告於原審準備程序中亦供稱：「‧‧‧我先生就要去關掉（瓦斯），我說
      不用我寧願死，我就拉住他，我先生放在口袋裡的香煙及打火機就掉在地上，
      後來甲○○就出現，說為何有瓦斯味及打火機，是否要放火‧‧‧。」等語（
      見原審卷第十四頁反面）。參酌其等之證述及供詞，足徵被告掏取乙○○之口
      袋，顯欲奪取乙○○平日用以抽煙而習慣放於口袋內之打火機。且證人甲○○
      曾向到場處理之員警楊順吉表示被告要放瓦斯，並欲將瓦斯點燃一節，亦據證
      人楊順吉於原審審理中結證屬實（見原審卷第五十六頁正面），倘被告無奪取
      乙○○口袋內打火機之舉，則甲○○又何致於向員警陳稱被告係欲搶其父乙○○口袋內之打火機以點燃瓦斯？是證人甲○○於原審更異先前所證，所為翻異
      ，亦屬迴護被告之詞無疑。
（四）證人楊順吉於偵查中結證稱：伊至現場時，現場有三人，乙○○及甲○○站者
      ，被告坐在地上，伊有聞到瓦斯味，但不是很重等語（見偵查卷第二十六頁）
      ，於原審審理時結證稱：伊接獲通報約十分鐘左右到達現場等語（見原審卷第
      五十六頁反面），則以員警據報到達現場已時隔約十分鐘，現場仍有瓦斯味殘
      留，足徵當時瓦斯外逸之情形非微。從而，被告既開啟二樓廚房瓦斯爐之開關
      讓瓦斯外逸，並掏取乙○○之口袋，欲奪取乙○○平日習慣放於口袋內之打火
      機，並高喊要死大家一起死等情，則其有點燃瓦斯放火之認識及故意，至為灼
      然。
（五）本案係甲○○報警處理，除據證人甲○○結證在卷外（見原審卷第四十七頁反
      面至第四十八頁正面），並有彰化縣警察局彰化分局以九十三年六月十四日彰
      警分刑字第○九三○○二六三四七號函檢送之彰化縣警察局彰化分局民生路派
      出所受理各類案件紀錄乙紙在卷可稽，證人甲○○既主動報警處理，則其對生
      命安全、財產安全深感不安，顯而易見，況證人甲○○於警詢及原審審理時皆
      供承：伊對被告之前開言詞會害怕、心生畏懼等語在卷（見偵查卷宗第九頁反
      面、原審卷第五十頁正面），則被告前述恐嚇之言詞，客觀上足使一般人心生
      畏怖，主觀上亦已使被害人乙○○、甲○○心生恐懼，並已達危害其二人生命
      、財產安全之程度，亦堪認定。被告上開辯解，均係事後飾卸之詞，不足採信
      ，事證明確，其犯行堪以認定。
二、核被告所為，係犯刑法第一百七十三條第四項之預備放火燒燬現供人使用之住宅
    罪及同法第三百零五條之恐嚇危害安全罪。又被告與乙○○係夫妻關係，與甲○○係繼母繼子關係，分別具有家庭暴力防治法第三條第一款配偶及同條第三款直
    系姻親之家庭成員關係，被告故意對前述有家庭成員關係之乙○○、甲○○為前
    開屬家庭暴力之恐嚇行為，並屬家庭暴力防治法第二條第二項所定之家庭暴力罪
    。公訴人認被告放火行為係犯刑法第一百七十三條第三項、第一項之放火燒燬現
    供人使用之住宅未遂罪，然預備行為與未遂犯之區別，以已未著手於犯罪之實行
    為標準，所謂著手，係指犯人對於犯罪構成事實開始實行而言。本件被告雖已開
    啟瓦斯爐之開關，但奪取乙○○口袋內之打火機尚未得手，即為乙○○制止，而
    未著手放火，應尚在預備程度，起訴法條尚有未洽，惟基本社會事實同一，本院
    自得變更起訴法條，併予審理。又被告以一行為同時對被害人乙○○、甲○○恐
    嚇，係一行為同時觸犯數罪名之為想像競合犯，應依刑法第五十五條規定，從一
    恐嚇危害安全罪處斷。被告所犯上開二罪間，犯意各別，構成要件互殊，應分論
    併罰。
三、原審對被告論罪科刑雖非無見，惟(1)被告之出生年月日為三十六年四月十日生，
    原審則誤載為三十六年十月六日生；(2)本件被告明知上址係現供人使用之住宅，
    竟開啟二樓廚房瓦斯爐之開關，未點燃爐火而任由瓦斯外逸，並掏取乙○○之口
    袋，欲奪取乙○○平日習慣放於口袋內之打火機等情，已據證人乙○○、甲○○
    於警詢及偵審中證述明確，是被告開啟瓦斯爐之開關，未點燃爐火，才有瓦斯外
    逸之可能，如開啟點燃瓦斯爐火，當無瓦斯外逸之情形發生。故原審認被告已開
    啟瓦斯爐之爐火，衡與經驗法則有違，認定事實有所違誤；(3)被告以加害生命、
    財產之事向在場之乙○○、甲○○恐嚇，其恐嚇之語為：「你不要出去，也不要
    睡覺，（我）隨時都會點燃瓦斯與你們全家同歸於盡」、「我是洗腎病人，隨時
    都會死，也不讓你們全家活」、「要死大家一起死」等語，業據證人甲○○於警
    詢、原審審理時，證人乙○○於原審審理時分別證述甚詳，證人甲○○於原審另
    結證稱：案發當天中午飯菜係伊太太準備的，家裡有小孩伊也會恐懼等語（見原
    審卷第四十九頁正面、第五十頁正面），是同住上址者除前開三人外，尚有甲○○之妻子及小孩。則原審謂被告嚇稱：「隨時都會點燃瓦斯，欲與乙○○、甲○○同歸於盡，要死大家一起死」等語，其認定之事實亦有所違誤。被告上訴意旨
    略以其未預備放火及未恐嚇云云指摘原判決不當，固不足取，惟原判決既有上開
    可議之處，即屬無可維持，應予撤銷改判。爰審酌被告並無前科，有臺灣高等法
    院被告全國前案紀錄表乙份附卷可稽，素行良好，僅因配偶乙○○未前往醫院接
    其返家，即開啟瓦斯爐之開關，預備放火燒燬其與乙○○、甲○○等共同居住之
    住宅，復以加害生命、財產之事，恐嚇乙○○、甲○○，本應重懲；然念及被告
    為洗腎病人，久為病痛所苦，情緒難免失控，兼衡被告犯罪目的、手段，所生之
    危害，及為促被告改過遷善並維繫社會之倫理道德等一切情狀，分別量處如主文
    所示之刑，並定其應執行刑，及均諭知易科罰金之折算標準。末查，被告前未曾
    受有期徒刑以上刑之宣告，有臺灣高等法院被告全國前案紀錄表乙份在卷可憑，
    其因甫洗腎完畢，未見配偶乙○○前來搭載，一時失慮，致罹刑典，經此罪刑宣
    告，當已知所警惕而無再犯之虞，且其洗腎之時間長達六年，並據證人乙○○於
    本院審理時陳明在卷（見原審卷第三十八正面頁），本院認所宣告之刑以暫不執
    行為當，爰併予宣告緩刑二年，以勵自新，並依家庭暴力防治法第三十條第一項
    之規定，諭知在緩刑期內應付保護管束。
據上論斷，應依刑事訴訟法第三百六十九條第一項前段、第三百六十四條、第二百九
十九條第一項前段、第三百條，刑法第一百七十三條第一項、第四項、第三百零五條
、第五十五條、第四十一條第一項、第二項、第五十一條第五款、第七十四條第一款
，罰金罰鍰提高標準條例第一條前段，家庭暴力防治法第三十條第一項，判決如主文
。
本案經檢察官丙○○到庭執行職務。
中      華      民      國　    九十三     年    十一     月    十六　　日
                                臺灣高等法院臺中分院刑事第十庭
                                      審判長法  官  林  照  明
                                      　　　法　官  吳　重　政
                                      　　　法　官  唐　光　義
右正本證明與原本無異。
不得上訴。
　　　　　　　　　　　　　　　　　　　　　　書記官  王  麗  珍
中      華      民      國　    九十三     年    十一     月   二十三 　日
                                                                        Ｒ
